【裁判字號】    89,再,61
【裁判日期】    891031
【裁判案由】    土地所有權移轉登記
【裁判全文】
臺灣高等法院高雄分院民事判決      八十九年度再字第六一號
      再  審原告  乙○○○
      訴訟代理人  許銘春律師
                  張文雪律師
      再  審被告  甲○○      .
右當事人間請求土地所有權移轉登記事件，再審原告對於中華民國八十九年九月八日
本院確定判決（八十八年上更(一)字第一０五號），提起再審之訴，本院判決如左：
      主      文
再審之訴駁回。
再審訴訟費用，由再審原告負擔。
      事      實
甲、再審原告方面：
一、聲明：求為判決：(一)本院八十八年度上更(一)字第一０五號確定判決廢棄。(二)再審
    被告之上訴駁回。
二、陳述：
  (一)再審原告對於再審被告所主張之事實，自始至終均予否認，雖再審原告於八十六
    年十月二十三日提出之答辯狀稱：「：：：其間被告（即被上訴人）仍一秉初衷
    ，時而前往閒話家常，或贈物或贈禮金及予以精神慰藉：：：代付稅款，眷保費
    、自來水費：：：」，八十六年十二月三日提出之答辯狀(二)稱：「：：：惟其獨
    生女郭建雯任職北部，孤寂老人家需要精神上的慰藉與日常之照料，乾媽認為吾
    夫婦很好，可代為上項事功，因而無償移轉登記長治鄉五十一坪土地給乾媳婦邱
    阿梅。十餘年來，為感恩圖報，以不定時或接到電話即往服務，為乾媽作必要的
    事項。此期間，饋贈節禮及應乾媽要求代付稅金等款計達十數萬元：：：」等語
    ，惟上開答辯狀所陳述之事實，與再審被告起訴狀所主張之事實，全然不同，詎
    前審判決竟謂再審原告對於再審被告所主張附負擔贈與契約之事實已為自認，顯
    有錯誤。又縱認係自認，惟再審原告於八十六年十月二十三日提出之答辯狀中亦
    稱：係秉於受贈前之初衷，贈與再審被告禮物、禮金、代墊稅負等款項，並謂此
    已善盡乾兒子、乾媳婦該盡之義務云云，於八十六年十二月三日提出之答辯狀中
    亦稱：「：：：十數年來，為感恩圖報，以不定時或接到電話即往服務，為乾媽
    作必要的事項。此期間，饋贈節禮及應乾媽要求代付稅金等款額計達十數萬元，
    原本「無償移轉」之土地，已為資付土地總價數倍之價金，另有難以估算的勞務
    ，物質與精神上的慰助，以上所為之饋酬，諒已足資報答贈地之恩惠，敬請庭上
    明鑒。：：：認乾媽四十多年（自十七歲至今年六十歲），緬懷情誼，允月付二
    千元，道義上的資助，此與前列贈地無關。」等語，據此，再審原告對再審被告
    雖有盡負擔，惟乃係本於乾親間之情誼而為，是縱認再審原告曾自認有負擔，惟
    該自認係有所附加或限制，應否視有自認，法院尚應審酌情形而為斷定，乃前審
    判決未察，遽謂再審原告已為自認，其適用法規亦顯有錯誤。
  (二)其次，再審原告於前審曾提出錄音及譯文，用以反駁再審被告所提之錄音及譯文
    非屬真實，並以譯文第十九頁再審被告自承：「：：：我給你（指贈與系爭土地
    持分），也沒有條件：：：：我這回有錢，花不著：：：」等語，主張再審被告
    曾自認系爭贈與契約未附有負擔，並請求播放勘驗錄音帶，詎前審判決竟漏未斟
    酌再審原告所提出之錄音及譯文等證物，亦顯有「就足影響於判決之重要證物漏
    未斟酌」之再審事實。
  (三)縱認兩造間之贈與契約係附有負擔之贈與，惟再審原告既稱自受贈系爭土地持分
    後，十餘年間，仍一秉初衷，時而前往再審被告處閒話家常，或贈物或贈禮金予
    以精神慰藉，七十五年起應再審被告所求代付稅款、眷保費、自來水費等項連同
    贈金不下十數萬元云云，並為再審被告所不否認，則再審原告自受贈系爭土地應
    有部分後，並無不履行其負擔之情事，再審被告依法自不能撤銷其贈與。然前審
    判決未察，竟認再審被告之撤銷贈與，請求返還系爭土地持分係有理由，實有適
    用法規顯有錯誤之違誤。況系爭土地應有部分於贈與，當時之價值僅約二萬元，
    而再審原告之已給付再審被告十萬一千九百五十二元，顯己五倍於應負擔之責任
    ，乃再審被告竟請求再審原告應為負擔，殊無理由，更不得據此而撤銷贈與。詎
    前審判決不察，遽予准許再審被告之請求，其有適用法規顯有錯誤之違誤。
三、證據：提出本院八十八年度上更(一)字第一０五號民事判決影本乙份、再審被告起
    訴狀影本乙份、再審原告八十六年十月二十三日答辯狀影本及八十六年十二月三
    日答辯狀影本各乙份、錄音譯文影本乙份及八十九年六月八日補充答辯狀影本乙
    份為證。
乙、再審被告方面：本件未經言詞辯論，再審被告亦未提出書狀作何聲明或陳述。
      理      由
一、本件再審原告對於本院八十八年度上更(一)字第一０五號民事確定判決，提起再審
    之訴，求為廢棄之判決，係以民事訴訟法第四百九十六條第一項第一款及第四百
    九十七條，為其再審理由。
二、按民事訴訟法第四百九十六條第一項第一款所謂適用法規顯有錯誤，係指就事實
    審所確定之事實，適用法規顯有錯誤而言。至事實審取捨證據及對於權利行使或
    債務履行行為所作為價值之判斷，均屬於事實法院依職權認定事實之問題，尚難
    以此指為適用法規有錯誤之再審理由。經查：原確定判決，係以：兩造之贈與契
    約，再審原告主張係無負擔之贈與，故無舉證證明贈與契約為無負擔之契約之責
    任，而再審被告主張係屬有負擔之贈與契約，自應就此項事實，負舉證之責，但
    若再審原告自認為有負擔之贈與契約時，再審被告即無庸舉證證明。據再審原告
    八十六年十月二十三日提出原審之答辯狀稱：「．．．其間被告（即再審原告）
    仍一秉初衷，時而前往閒話家常，或贈物或贈禮金及予以精神慰藉．．．代付稅
    款，眷保費、自來水費．．．」，八十六年十二月三日提出原審之答辯狀(二)稱：
    「．．．惟其獨生女郭建雯任職北部，孤寂老人家需要精神上的慰藉與日常之照
    料，乾媽認為吾夫婦很好，可代為上項事功，因而無償移轉登記長治鄉五十一坪
    土地給乾媳婦邱阿梅。十餘年來，為感恩圖報，以不定時或接到電話即往服務，
    為乾媽作必要的事項。此期間，饋贈節禮及應乾媽要求代付稅金等款計達十數萬
    元．．．」等語，是再審原告既自承曾經致贈物品及現金，代繳稅金、眷保費、
    自來水費，又予再審被告精神上之慰藉及日常生活之照料，則再審被告即無舉證
    證明贈與契約為附有負擔之契約，而再審原告所辯上開負擔係屬道義上之給付，
    非贈與契約所附之負擔，則此項事實即應由再審原告負舉證責任，茲再審原告就
    非附有負擔之贈與契約之事實，不能立證以實其說，已難令人信服。且據再審原
    告稱：系爭土地於贈與時價值二萬餘元，而再審原告之夫之薪資實領一萬三千多
    元，則再審原告何不予以現金購買而拒絕贈與，以免生糾紛﹖況一般經驗法則，
    父母贈與親生子女，猶期望其年老體弱時，子女能盡孝道，以照料其晚年生活，
    茲再審被告並非至親，竟將其所有之土地所有權應有部分，無條件贈與非親生之
    乾媳婦，其誰信之﹖是兩造所訂贈與契約，應屬附有負擔之契約，無庸置疑。再
    按贈與附有負擔者，如贈與人已為給付而受贈人不履行其負擔時，贈與人得請求
    受贈人履行其負擔或撤銷贈與，贈與撤銷後，贈與人得依關於不當得利之規定，
    請求返還贈與物，此觀民法第四百十二條及第四百十九條之規定自明。本件再審
    原告拒絕履行其負擔，則再審被告依上開法條規定之法律關係，以起訴狀繕本之
    送達為撤銷贈與之意思表示，並依民法不當得利之法律關係，訴請再審原告將系
    爭土地所有權應有部分移轉登記與再審被告，自屬正當，應予准許。為其判決基
    礎，依上說明，原確定判決並無適用法規顯有錯誤之情形，再審原告僅憑一己之
    見解，泛指原確定判決認定其自認再審被告主張附負擔贈與契約之事實，而主張
    原確定判決適用法規顯有錯誤云云，並無可採。次按對於第二審確定判決以漏未
    斟酌證物提起再審之訴，須以原確定判決漏未斟酌者，為足以影響裁判之重要證
    物為要件，觀之民事訴訟法第四百九十七條規定自明。本件再審原告主張：其於
    前審曾提出錄音及譯文，並以譯文第十九頁再審被告自承：「：：：我給你（指
    贈與系爭土地持分），也沒有條件：：：我這回有錢，花不著：：」等語，主張
    再審被告曾自認系爭贈與契約未附有負擔。縱認兩造間之贈與契約係附有負擔之
    贈與，惟再審原告既稱自受贈系爭土地應有部分，十餘年間，仍一秉初衷，時而
    前往再審被告處閒話家常，或贈物或贈禮金予以精神慰藉，七十五年起應再審被
    告所求代付稅款、眷保費、自來水費等項連同贈金不下十數萬元云云，並為再審
    被告所不否認，則再審原告自受贈系爭土地應有部分後，並無不履行其負擔之情
    事，再審被告依法自不能撤銷其贈與。況系爭土地應有部分於贈與，當時之價值
    僅約二萬元，而再審原告之已給付再審被告十萬一千九百五十二元，顯已五倍於
    應負擔之責任，乃再審被告竟請求再審原告應再為負擔，殊無理由，更不得據此
    而撤銷贈與云云，惟查原確定判決，認定兩造贈與契約，係附有負擔之契約，再
    審原告拒絕履行其負擔，再審被告撤銷贈與，請求返還系爭土地贈與物，係原確
    定判決取捨證據及認定事實之職權行使。足見再審原告於前訴訟程序所提出錄音
    及譯文，縱予斟酌，並不足以影響原確定判決所為上開事實認定，及判決結果，
    該錄音及譯文既非足以影響原確定判決之重要證物，即與民事訴訟法第四百九十
    七條所定之再審要件不合。綜上所述，本件再審之訴顯無再審理由，爰不經言詞
    辯論，以判決逕行駁回之。
三、據上論結，本件再審之訴顯無再審理由，依民事訴訟法第五百零二條第二項、第
    七十八條，判決如主文。
中      華      民      國    八十九    年     十       月    三十一    日
                                      臺灣高等法院高雄分院民事第四庭
~B1審判長法官  王錦村
~B2法      官  林紀元
~B3法      官  曾錦昌
右為正本係照原本作成。
不得上訴。
中      華      民      國    八十九    年     十一     月      六      日
~B法院書記官  施耀程
                                                                    Ｊ


司法院資訊處製作；財團法人民間司法改革基金會備份。
